智慧財產及商業法院民事判決  
110年度民著訴字第40號
原      告  英屬蓋曼群島商威望國際娛樂股份有限公司
            台灣分公司

法定代理人  陳主望              
訴訟代理人  羅明通律師   
            鄒易池律師   
            葉人中律師   
被      告  媒體發展股份有限公司

法定代理人  曾而汶（清算人）


被      告  海樂影業股份有限公司


法定代理人  吳浩佑              
訴訟代理人  徐則鈺律師   
上列當事人間請求返還不當得利事件，經臺灣臺北地方法院以10
9年度智字第59號裁定移送前來，本院於民國111年1月25日言詞
辯論終結，判決如下：
    主  文
一、原告之訴及假執行之聲請均駁回。
二、訴訟費用由原告負擔。
　　事實及理由
壹、程序方面
　　按訴狀送達後，原告不得將原訴變更或追加他訴。但請求之
    基礎事實同一；擴張或縮減應受判決事項之聲明；不甚礙被
    告之防禦及訴訟之終結者，不在此限，民事訴訟法第255條
    第1項第2、3、7款定有明文。原告起訴聲明：被告媒體發
    展股份有限公司（下稱媒體公司）應給付原告新臺幣（下同
    ）20萬元，及自起訴狀繕本送達之翌日起至清償日止，按週
    年利率百分之5計算之利息。被告海樂影業股份有限公司（
    下稱海樂公司）應給付原告702,856元，及自起訴狀繕本送
    達之翌日起至清償日止，按週年利率百分之5計算之利息。
    如受有利判決，原告願供擔保，請准宣告假執行。於訴訟進
    行中，就媒體公司請求金額先追加後縮減，確定聲明金額為
    700萬元（卷一第129至130頁，第226頁），核符上揭規定，
    予以准許。
貳、實體方面　　
一、原告主張要旨及聲明：
　㈠原告之總公司於民國102年間，為「舞棍俱樂部」、「好孕大
    作戰」、「凶兆」、「厄夜車諾比」、「末日倒數怎麼伴」
    及「性福特訓班」等6部電影著作（下合稱系爭影片），在
    臺灣地區專有重製、銷售、散布、出租公開播送及公開傳輸
    等著作財產權之專屬被授權人，並由原告在臺灣行使系爭影
    片之權利義務（以下不區分總公司或原告，以原告代稱）。
　㈡依甲證1、甲證4之確定判決所示，於101年至103年間，在未
    經原告授權情況下，媒體公司陸續將系爭影片於各大戲院擅
    自公開上映，又授權予中華電信股份有限公司（下稱中華電
    信公司）上架至MOD電影平台，再授權予海樂公司。海樂公
    司取得授權後將「舞棍俱樂部」、「厄夜車諾比」2部影片
    製作成藍光光碟及DVD，對外銷售並提供出租店對外出租，
    受有附表所示利益。由民法第179條規定及起訴狀附件1判決
    見解可知，非著作財產權人以著作財產權人自居，並利用該
    著作以賺取利益者，真正的著作財產權人得依不當得利規定
    ，要求返還非著作財產權人所受領之利益，本件自得請求被
    告返還所受利益。
　㈢媒體公司於取得票房收入、海樂公司權利金及中華電信公司
    權利金等利益，以及海樂公司取得附表所示利益時，均明知
    無任何法律上原因，於計算所受利益時，不得扣除因該利益
    而生具因果關係之損失。原告與海樂公司間並未就附表所示
    之不當得利部分達成和解。請求返還範圍，媒體公司包括：
    向海樂公司收取之權利金000,000元，向中華電信公司收取
    之權利金000,000元，以及收取之票房利益00,000,000元中
    至少應返還0,000,000元，共計700萬元（計算式參卷二第66
    至67頁），海樂公司則係附表所示之收益702,856元。　
　㈣聲明如壹之確定聲明所示。
二、被告媒體公司答辯要旨及聲明：　　　
　㈠媒體公司因信賴訴外人Studio Solutions Group,Inc.(下稱S
    SG公司）已於101年8月24日、9月3日終止原告之專屬授權關
    係，始支付總計500萬美元予SSG公司，取得包括系爭影片在
    內共70多部電影在臺灣之專屬授權，包括院線上映、DVD租
    賃和銷售、電視、網路等其他非院線上映權利。媒體公司在
    臺灣院線上映系爭影片時，均取得文化部核發之准演執照，
    處於完全合法授權的時期，自得再授權中華電信公司及海樂
    公司。SSG公司在101年8至9月期間，以原告未即時支付購片
    款項與妨礙商業利益等理由，將原本授權給原告的900多部
    電影之臺灣專屬授權全數取消，並在美國向原告求取鉅額賠
    償，但雙方竟突然於102年下半年和解，聯手宣稱已經由SSG
    公司授權給媒體公司包括已上映之系爭影片等70多部電影，
    又另授權給原告，此為陰謀詐騙媒體公司資金的違法行為。
　㈡媒體公司並未收取到系爭影片上映後的票房收益，原告向媒
    體公司發動法律戰，假處分已授權之電影不得上映，同時以
    債權人身分在全臺灣各縣市透過法院發出執行命令，全國各
    地戲院與中華電信公司等被授權單位皆不得向媒體公司支付
    系爭影片上映後所得之票房收入或授權金，媒體公司未獲得
    票房收益或授權金，且片商與戲院會針對總票房營收採取比
    例分拆，而媒體公司可取得之票房收入還需投入數十萬到數
    百萬元不等之行銷費用。媒體公司於先前訴訟勝訴後，發函
    給各戲院請求返還票房收入，無任何一家有意願或有辦法返
    還，因原告惡意濫行之假扣押造成無法回收拆分後應得之票
    房收入，已成無解之案。現原告為取得媒體公司遭假扣押之
    資產而隨意拼湊700萬元之數字，誣賴媒體公司受有不當利
    益，為濫訴作為。
　㈢聲明：原告之訴及假執行之聲請均駁回，如受不利之判決，
    願供擔保請准宣告免為假執行。　
三、被告海樂公司答辯要旨及聲明：
　㈠海樂公司與媒體公司指定之訴外人皓嘉國際藝能娛樂有限公
    司簽約取得包括系爭影片在內之19部影片專屬授權，由於海
    樂公司於本院103年度民著訴字第34號訴訟中已與原告達成
    和解，將所有已散布之重製物回收、銷毀，除損失所有製作
    成本外，更需支付回收銷毀重製物之費用，所受領之利益目
    前已不存在，依民法第182條第1項規定，免負返還或償還價
    額之責任。
　㈡海樂公司受有利益係由於影片授權合約書而來，並非無法律
    上原因，原告主張與媒體公司間因系爭影片權利歸屬之爭執
    受有損害，原告受損害與海樂公司受利益間，為不同行為，
    並無因果關係，海樂公司獲得之利益，並未致原告受損害，
    海樂公司不負不當得利返還義務。而依王澤鑑大法官及乙2
    證6判決見解，就無體財產權所應返還之利益，係通常使用
    他人著作權所應支出之對價，而非其所獲得之利益，海樂公
    司對外銷售與出租藍光光碟、DVD之收入，並非「通常使用
    他人著作權所應支出之對價」，原告請求返還顯無理由。況
    海樂公司與中華電信公司、上映系爭影片之各電影院地位相
    同，原告何以僅向海樂公司主張不當得利，顯係誤解不當得
    利要件，其請求不足採。
　㈢聲明：原告之訴及假執行之聲請均駁回，若受不利之判決，
    被告願供擔保請准宣告免為假執行。　　
四、本件爭點(卷二第40頁）：
　㈠原告依民法第179條規定，向媒體公司請求給付700萬元及其
    法定遲延利息，有無理由？
　㈡原告依民法第179條規定，向海樂公司請求給付702,856元及
    其法定遲延利息，有無理由？
五、本院得心證之理由：
　㈠依原告主張之甲證1判決（裁判日為106年12月28日）內容略
    以：
　⒈SSG公司就系爭影片，於100年間與影片權利人簽署臺灣地區
    之專屬授權契約，授權期間至113年間止。嗣原告與SSG公司
    就系爭影片在內約950餘部電影之臺灣地區專屬利用權之歸
    屬有爭議，原告於101年8月31日在美國聯邦地方法院加州中
    區西分院對SSG公司提起確認之訴，經美國法院於102年10月
    15日判決確認SSG公司乃基於原告代理人身分與權利人訂定
    契約，實質上應由原告享有影片之一切權利。嗣原告於102
    年4月8日（回溯至100年5月16日）、同年7月18日分別與影
    片權利人簽訂授權發行契約，取得系爭影片之專屬授權（甲
    證1第9至11頁，臺灣臺北地方法院109年度智字第59號案卷－
    下稱地院卷第49至51頁）。
　⒉媒體公司於101年8、9月間，共匯款予SSG公司合計500萬美元
    ，用以支付採購包含系爭影片等70多部影片之臺灣地區專屬
    授權，雙方並於101年9月25日簽訂授權合約，由SSG公司提
    供其向影片權利人購買在臺灣地區專屬授權之授權證明及系
    爭影片母帶予媒體公司，SSG公司將系爭影片在臺灣地區之
    專屬權利，專屬授權給媒體公司。雙方簽訂授權合約前，SS
    G公司曾將其於101年8月20日、24日寄予原告之存證信函提
    供媒體公司，該存證信函意旨依證人張○○證述略為：①SSG公
    司明確表示其是獨立的版權公司，有獨立自主的權利可以做
    版權的買賣，並非為原告之代理，因為原告很多款項沒有付
    給SSG公司，包含說還欠SSG公司很多發行之後的會計帳務的
    報告，所以存證信函表示，若原告沒有把500多萬美元還清
    ，就會把之前有授權給原告的版權全部取消。②原告說SSG公
    司是原告代理人是不實的指控等情。媒體公司與SSG公司簽
    約前，依SSG公司與影片權利人之授權合約外觀顯示，無法
    得知SSG公司為原告之隱名代理人，且SSG公司亦向媒體公司
    擔保就系爭影片享有權利，媒體公司基此與SSG公司簽訂授
    權契約並給付500萬美元予SSG公司，之後將系爭影片上架至
    中華電信公司電影平台，並將系爭影片專屬授權予海樂公司
    ，由海樂公司發行DVD，難認有何侵害系爭影片之故意過失
    。又系爭影片之准演執照記載媒體公司為影片權利人，系爭
    影片均於101年至102年初於國內院線上映完畢，海樂公司信
    賴媒體公司就系爭影片享有權利，於102年5月7日與媒體公
    司簽訂專屬授權契約取得授權後，將系爭影片上架至中華電
    信公司電影平台，並發行、銷售、出租影片之DVD，難認有
    何侵害著作權之故意過失（甲證1第12至14頁，地院卷第52
    至54頁）。
　⒊SSG公司與原告間對於系爭影片究竟係由何人向影片權利人取
    得專屬授權、SSG公司對原告終止授權之效力為何、SSG公司
    對媒體公司之授權究竟屬於重複授權或無權授權等等，存有
    重大爭議，即便原告在我國之訴訟中亦存以相異之主張，縱
    原告於101年11月30日對媒體公司提起民事訴訟，或美國確
    定判決事後於102年10月15日確認SSG公司為原告之隱名代理
    人，均難課責媒體公司於101年8月9日與SSG公司簽約時，可
    知SSG公司對系爭影片無專屬授權之權利，或有能力查證 SS
    G公司與原告間之關係為何（甲證1第15頁，地院卷第55頁）
    。
　⒋海樂公司是在收到原告寄發存證信函前之102年5月7日已付費
    向媒體公司取得系爭影片之授權，斯時媒體公司已取得准演
    執照，且系爭影片均於101至102年初於國內院線上映完畢，
    海樂公司依上開外觀而善意信賴上開權利歸屬於媒體公司，
    與媒體公司簽約後為後續著作之利用行為，應屬正當權利行
    使。且在本件授權鏈關係中，海樂公司之前手為媒體公司，
    前前手為SSG公司，更前手為原廠片商，海樂公司因信賴其
    向前手所取得之權利無瑕疵而簽約付費取得授權，進而投入
    成本開始為系爭影片之利用行為，在短短4年授權期間如須
    時時查證及確認其更前手與前前手間錯綜複雜之著作權歸屬
    爭議，不僅課予其過重之查證義務，亦有礙社會交易安全秩
    序（甲證1第17至18頁，地院卷第57至58頁）。
　㈡依原告主張之甲證4判決（裁判日為108年5月30日）內容略以
    ：
　⒈SSG公司於101年8月24日、9月3日通知原告解除所有授權影片
    之經銷授權契約。SSG公司與媒體公司於101年9月14日、25
    日簽立電影經銷合約。原告於101年8月31日在美國對SSG公
    司提起確認訴訟，嗣雙方達成和解並共同具狀提出和解內容
    ，請求法院依書狀內容作成確認判決。美國法院於102年10
    月15日依和解內容作成確認判決，載明SSG公司為原告之隱
    名代理人，SSG公司與電影原廠所簽署授權契約，原告為具
    有實質利害關係之當事人，並確定在案（甲證4第16至17頁
    ，卷一第150至151頁）。
　⒉原告與SSG公司並非隱名代理關係，而係SSG公司以自己之利
    益，先向各電影片廠取得專屬授權之後，再以包裹方式轉授
    權予原告並簽訂經銷授權契約。SSG公司片面主張原告應支
    付之權利金數額未支付為由，撤銷原告取得之900多部影片
    之專屬授權且立即生效，有違正當程序及誠信原則，本院認
    為SSG公司於101年8月24日、9月3日終止原告之所有影片專
    屬授權，並非合法，SSG公司與原告間之專屬授權關係依然
    存在。SSG公司並無再專屬授權予媒體公司之權利，媒體公
    司並未自SSG公司取得系爭影片在我國境內之專屬授權之權
    利（甲證4第25至29頁，卷一第159至163頁）。
　⒊SSG公司向系爭影片之原廠取得專屬授權，為合法之專屬被授
    權人，且SSG公司已於101年8月24日、同年9月3日發函原告
    終止經銷授權契約，由形式上觀之，SSG公司確實可以再專
    屬授權予他人，至於原告是否確有違約事由？SSG公司對原
    告終止經銷授權契約是否合法？並非契約以外第三人之媒體
    公司所得知悉或判斷，媒體公司善意信賴SSG公司已終止與
    原告之專屬授權關係，而於101年9月14日、9月25日與SSG公
    司簽立經銷合約，SSG公司將系爭影片專屬授權予媒體公司
    ，媒體公司並已支付將近300萬美元予SSG公司。雖然在媒體
    公司與SSG公司訂立經銷合約之後，原告於美國起訴控告SSG
    公司，經美國法院認定SSG公司未能證明有何基礎可終止與
    原告訂立之經銷授權契約，並於101年10月11日就尚未轉授
    權予媒體公司之影片，准予核發暫時禁制令（至於已轉授權
    予媒體公司之影片，拒絕核發暫時禁制令），嗣SSG公司與
    原告在美國訴訟中達成和解，美國法院於102年10月15日作
    成確認判決，SSG公司承認與原告為隱名代理之關係，惟上
    開情事，均發生於SSG公司與媒體公司訂立經銷合約之後，
    非媒體公司當時所得預見，自不得以該等事後發生之事實，
    推認媒體公司或曾而汶有侵害系爭影片之著作財產權之故意
    或過失（甲證4第29至30頁，卷一第163至164頁）。
  ㈢原告主張被告成立權益侵害之不當得利，並不可採：
　⒈民法第179條規定：無法律上之原因而受利益，致他人受損害
    者，應返還其利益；雖有法律上之原因，而其後已不存在者
    ，亦同。在「非給付型之不當得利」中之「權益侵害之不當
    得利」，以侵害行為取得應歸屬他人權益內容的利益，而不
    具保有利益之正當性，始能成立；倘受益人基於債權或物權
    或其他權源取得利益，即屬有法律上之原因受利益，自不成
    立不當得利。又不當得利債權之發生，須受利益與受損害間
    有直接因果關係存在，始足當之。苟未受有利益或所受利益
    與他人之受損害，非基於同一之原因事實，該損益之間並無
    直接因果關係，即不得依不當得利規定請求返還利益（最高
    法院99年度台再字第50號、101年度台上字第1411號、110年
    度台上字第387號民事判決意旨參照）。準此，權益侵害之
    不當得利，須侵害他人權益歸屬內容，並自身受利益，該受
    益與受損害間有直接因果關係存在，始足當之。
　⒉原告主張媒體公司、海樂公司未經其授權，擅自將系爭影片
    公開上映、銷售及出租DVD等而受有利益，成立權益侵害之
    不當得利等語，為被告否認並以前揭情詞置辯。本件依前揭
    甲證1及甲證4判決理由可知，原告與SSG公司間有關系爭影
    片專屬授權之爭議，不論以美國法院於102年10月15日判決
    確認SSG公司為原告之隱名代理人，抑或是本院於108年5月3
    0日甲證4判決原告與SSG公司並非隱名代理關係，SSG公司對
    原告終止專屬授權關係並非合法，均係SSG公司未經原告同
    意，無權處分系爭影片在臺灣地區專屬權利予媒體公司，獲
    有在臺灣地區行使系爭影片專屬權利之利益（如媒體公司就
    系爭影片所給付予SSG公司之權利金），致原告受有同一期
    間在臺灣地區無法行使系爭影片專屬權利之損害，該利益與
    損害間有直接因果關係存在，故侵害原告權益並受有利益之
    人乃SSG公司，媒體公司或海樂公司既未參與、造意或幫助S
    SG公司實施上述無權處分行為，且媒體公司受領原告所主張
    返還之票房收入、海樂公司權利金及中華電信公司權利金等
    利益，以及海樂公司取得附表所示利益，均係基於各該影片
    授權契約關係（乙1證5、甲證8、乙2證4），難認媒體公司
    、海樂公司獲得上開利益與原告所受損害間有直接因果關係
    ，從而，媒體公司、海樂公司自不成立權益侵害之不當得利
    。　
　㈣原告依民法第179條請求被告返還不當得利之主張無法成立，
    其就爭點㈠、爭點㈡請求媒體公司給付700萬元及法定遲延利
    息、海樂公司給付702,856元及法定遲延利息，均無理由。
    　
六、綜上所述，原告依民法第179條規定請求如聲明所示，為無
    理由，應予駁回。又原告之訴既經駁回，其假執行之聲請即
    失其依據，亦應駁回。
七、本件事證已臻明確，本件其餘爭點、兩造其餘攻擊防禦方法
    及所提之證據，經本院斟酌後，認與判決結果不生影響，自
    無逐一詳予論駁之必要。  　　　　　　
八、結論：原告之訴為無理由，依智慧財產案件審理法第1條，
    民事訴訟法第78條，判決如主文。　　　
中　　華　　民　　國　　111 　年　　2 　　月　　25　　日
　　                      智慧財產第一庭
　　                              法  官　陳端宜
以上正本係照原本作成。
如對本判決上訴，須於判決送達後20日內向本院提出上訴狀。 
如委任律師提起上訴者，應一併繳納上訴審裁判費。
中　　華　　民　　國　　111 　年　　2 　　月　  25　　日
　　　　　　　　　　　　　　　    書記官　吳祉瑩